臺灣高雄地方法院民事判決　八十九年度訴字第一○四○號
　　原告即反訴被告　辰記開發股份有限公司
　　法定代理人　　　甲○○
　　法定代理人　　　乙○○
右當事人間返還承攬報酬事件，本院判決如左：
    主　    文
原告之訴及其假執行之聲請均駁回。
反訴被告應給付反訴原告新臺幣肆拾捌萬玖仟捌佰拾玖元及自民國八十九年五月九
日起至清償日止，按年息百分之五計算之利息。
本訴訴訟費用由原告負擔。
反訴訴訟費用由反訴被告負擔。
本判決第二項於反訴原告以新台幣壹拾柒萬元供擔保後得假執行。但反訴被告如於假
執行程予實施前，以新臺幣肆拾捌萬玖仟捌佰拾玖元為反訴原告預供擔保，得免為
執行。
    事實及理由
甲、本訴部分：
一、原告公司起訴主張：原告公司為氟碳烤漆公司，於民國八十六年、八十七年間各
    向被告公司添置自動液體鏡靜電塗裝設備一套，價金均為新臺幣九十四萬五千元
    ，被告公司並分別於八十六年六月、八十七年七月間，將上開機械設備【八十六
    年六月間之機械設備為：ＴＵＲＢＯ─ＢＥＬＬ自動塗裝設備一部、Ｊ４渦輪馬
    達組二組、齒輪泵浦二個、控制箱一部、往復機一臺、塗料桶一個。八十七年七
    月間之設備則為：除前開設備外（塗料桶除外），另有霧化杯二件、靜電高壓產
    生裝置二套。】送至原告公司組裝。惟組裝後，該二套設備常有『無靜電』、『
    高壓有問題』、『塗料噴出有脈衝現象』、『變頻器損壞』、『塗料無法噴出』
    之瑕疵，經修補後仍無法改善，為此爰依不完全給付之法律關係，解除前開承攬
    契約，請求被告公司返還已支付之價款九十四萬五千元（指八十六年間之機械設
    備）、五十一萬零七十六元（指八十七年間之機器設備），合計一百四十五萬元
    五千零七十六元及自起訴狀繕本送達翌日起至清償日止之法定遲延利息等語。並
    聲明願供擔保請准宣告假執行。
二、被告則辯稱如下，並聲明：原告之訴駁回；如受不利益之判決，願供擔保請准免
    為假執行之宣告。
  (一)兩造間成立之契約應為買賣契約，而非承攬契約。
  (二)本件塗裝設備交付後，均經原告公司試機驗收無訛，系爭塗裝設備於八十六年六
    月份、八十七年七月間裝設完成後，原告分別於八十七年二月、十一月間，始通
    知被告公司售後服務，顯見該設備應無原告所公司指之瑕疵，故障之產生係因原
    告公司未加裝穩壓器、人員操作不當、使用後未立即保養清潔所致。
  (三)縱被告公司交付之塗裝設備有瑕疵，惟並非不能補正，原告公司未限期命被告公
    司補正，即依不完全給付之法律關係解除契約，應非合法。
  (四)又兩造之契約關係無論係買賣或承攬契約，該契約關於物之瑕疵擔保『解除契約
    』權利之行使，均設有除斥期間之規定，因原告公司受領塗裝設備之期間分別為
    八十六年六月，八十七年七月，距原告公司提起本件訴訟已達二年十月、一年九
    月，顯逾解除契約之除斥期間，故原告公司之請求應無理由。
三、查原告公司為氟碳烤漆公司，於八十六年、八十七年間各向被告公司添置自動液
    體鏡靜電塗裝設備一套，價金均為九十四萬五千元，被告公司並分別於八十六年
    六月、八十七年七月間，將上開機械設備【八十六年六月間之機械設備為：ＴＵ
    ＲＢＯ─ＢＥＬＬ自動塗裝設備一部、Ｊ４渦輪馬達組二組、齒輪泵浦二個、控
    制箱一部、往復機一臺、塗料桶一個。八十七年七月間之設備則為：除前開設備
    外（塗料桶除外），另有霧化杯二件、靜電高壓產生裝置二套。】送至原告公司
    組裝，原告公司並已支付之價款九十四萬五千元（指八十六年間之機械設備）、
    五十一萬零七十六元（指八十七年間之機器設備），合計一百四十五萬元五千零
    七十六元等情，業據被告公司提出送貨單為證，復為兩造所不爭執，堪信為真實
    。
四、系爭塗裝設備契約係買賣契約？或為承攬契約？
    按承攬契約其主要特徵乃在於一定工作之完成，而非物品之交付，惟買賣契約則
    重在物品之有償取得。該二契約之主要分別點，主要在於買賣契約所重者為取得
    工作物之利益，而承攬契約所重者為一定工作物完成之利益。爰審酌被告公司係
    將塗裝設備送至原告公司所在地組裝，組裝完成後，該塗裝設備並非立即投入生
    產線運作，須經反復測試，符合品質標準始可驗收等情，業經被告公司自陳：第
    一臺機器於八十六年六月進廠，八十七年四月三日始驗收並開立發票等語綦詳（
    詳本院八十九年六月二十六日準備程序筆錄）。職此之故，系爭塗裝設備契約所
    重者乃在於塗裝設備組裝後，能符合品質而運作無瑕，其特徵為一定工作物之完
    成，並非單純塗裝設備之交付，故該塗裝設備契約應屬承攬契約，而非買賣契約
    甚明。
五、承攬契約瑕疵擔保責任與不完全給付之關係為何？
    按承攬契約瑕疵擔保責任與不完全給付之債務不履行責任，其法律性質、構成要
    件及規範功能各不相同。其中承攬契約瑕疵擔保責任係無過失責任，而不完全給
    付之責任則以可歸責於債務人之事由為要件，因承攬契約瑕疵擔保責任係無過失
    責任，加重承攬人之責任，故法律特別規定定作人瑕疵擔保權利行使之期間，避
    免該法律關係不安定，並調和承攬人之責任，然不完全給付係以債務人具有歸責
    因素為要件，則上開限制權利行使期間之規定，於不完全給付之情形即無適用之
    餘地。準此，承攬人完成之工作不合規格，如亦構成不完全給付，則承攬人之工
    作瑕疵擔保責任與不完全給付，原則上得為併存，故承攬人完成之工作如有瑕疵
    ，定作人除得請求承攬人負瑕疵擔保責任外，並得依不完全給付之法律關係，請
    求損害賠償、解除契約。亦即承攬契約瑕疵擔保責任與不完全給付係併存關係而
    非特別關係，縱承攬契約瑕疵擔保責任中解除權之行使，已逾除斥期間，定作人
    仍可依不完全給付之法律關係，主張解除契約，不因除斥期間之經過受影響。從
    而，被告辯稱：因原告公司解除權之行使已逾承攬契約瑕疵擔保責任之權利行使
    期間，故原告公司即不可依不完全給付之法律關係解除契約等語，即不可採。
六、原告公司依不完全給付之法律關係解除契約，是否合法？
    按因可歸責於債務人之事由，致為不完全給付者，債權人得依給付遲延或給付不
    能之規定行使權利，八十九年五月五月施行之民法第二百二十七條第一項固定有
    明文。惟系爭塗裝設備契約於上開條文施行前成立，而該條文並無溯及既往之規
    定，故上開條文尚不能作為不完全給付之適用依據。因不完全給付與給付不能、
    給付遲延同屬債務不履行之類型，於給付不能、給付遲延之情形，債權人既得解
    除契約，則於不完全給付，自應採同一解釋，是民法第二百二十七條第一項公布
    施行前，若有不完全給付之情形，依當時通說及實務見解，均認給付不完全而可
    能補正者，應類推適用民法第二百五十四條之規定，債權人得定相當期間催告債
    務人補正，如於期限內仍不補正者，得解除契約；給付不完全而不能補正者，則
    應類推適用民法第二百五十六條之規定，債權人不經催告即得逕行解除契約。本
    件原告公司主張被告公司提供之塗裝設備具有瑕疵，且不能補正，故其解除契約
    應屬合法，惟為被告公司所否認，辯稱：縱被告公司交付之塗裝設備有瑕疵，惟
    並非不能補正，原告公司未限期命被告公司補正，即依不完全給付之法律關係解
    除契約，應非合法等語。是本件應先審究系爭塗裝設備有無原告公司所指之瑕疵
    ，該瑕疵可否補正？經查：
  (一)系爭塗裝設備組裝後，被告公司曾至原告公司進行售後服務，其服務事項及建議
    事項如下：
  八十七年二月四日：
    服務事項：沒有靜電，檢查結果高壓有問題。
    建議事項：因客戶的是ＰＧ２Ａ，將槍帶回，明日修理好再帶還客戶。
    結　　果：八十七年二月五日，送ＰＧ２Ａ還客戶。
  八十七年十二月十五日：
    服務事項：塗料管轉接接頭處阻塞。
    建議事項：明日更換。
    結　　果：ＢＥＬＬ塗料管阻塞，已更新塗料管；塗料２開關故障，更換即可。
    　　　　　並建議被告公司工作完畢，清潔工作必須加強。
  八十八年二月二日：
    服務事項：齒輪ＰＵＭＰ阻塞。
    建議事項：空氣油水太多，必須改善；每天清理必須加強。
    處理情形：當日清理即可。
  八十八年四月三日：
    服務事項：自動ＢＥＬＬ塗裝機２靜電指示，其中一支時有時無。
    建議事項：無。
    處理情形：電線組之電線，其中一截有斷裂，接觸不良，剪斷重接即可。送之前
    　　　　　訂購零件１塗料管４ＰＣＳ。
  八十八年四月十九日：
    服務事項：ＢＥＬＬ　２ＰＣＳ更換塗料管（ＭＥＳＡＣ　外管５Ｍ）
    建議事項：無。
    處理情形：無。
  八十八年五月十七日：
    服務事項：ＢＥＬＬ無靜電產生。
    建議事項：無。
    處理情形：帶回處理。
  八十八年五月十八日：
    服務事項：塗料噴出時有脈衝現象，更換塗料管測試；ＢＥＬＬ無靜電，更換高
    　　　　　壓發生器。
    建議事項：高壓發生器應保持乾淨；建議噴塗樣品，可使用手持靜電。
    處理情形：無。
  八十八年七月一日：
    服務事項：ＢＥＬＬ靜電時有時無；ＢＥＬＬ靜電無指示。
    處理情形：其ＰＧ２Ａ電現接觸不良，重接即可；其ＰＧ２Ａ高壓損壞，更換即
    　　　　　可。
    建議事項：無。
  八十八年七月二十九日：
    服務事項：ＢＥＬＬ第二支無塗料噴出。
    建議事項：無。
    處理情形：其變頻器損壞，明日帶來更換。
  八十八年七月三十一日：（處理八十八年七月二十九日之故障情形）
    服務事項：ＢＥＬＬ無塗料噴出。
    建議事項：無。
    處理情形：其變頻器損壞，先更換新品，將損害２帶回處理。
  八十八年八月六日：
    服務事項：ＢＥＬＬ塗料量測試。
    建議事項：略。
    處理情形：第一臺和第二臺相差約１ＨＺ。
  (二)上開售後服務事項，有原告公司提出之售後服務記錄客可稽，並經證人即被告公
    司維修人員吳昇璋到庭證述：該售後服務記錄，確為被告公司維修記錄等語綦詳
    （詳本院八十八年五月二十九日準備程序筆錄），復為被告公司所不爭執，堪信
    為真實。又就上開維修記錄觀之：第一臺塗裝設備係於八十六年六月送至原告
    公司組裝，至八十七年二月四日始發生『無靜電』、『高壓有問題』之故障情形
    ，嗣系爭塗裝設備（不分第一臺、第二臺）於八十八年四月三日、八十八年五月
    十七日、七月一日另再發生『無靜電』、『高壓有問題』之故障情形，惟其原因
    或為電線接觸不良，或更換高壓發生器即已解決，並無不能補正之情形。『塗
    料噴出有脈衝現象』之故障情形，僅於八十八年五月十八日出現，經更換塗料管
    測試後，並未再有該故障情形出現，是該部分亦無不能補正之情形。至『變頻
    器損壞』、『塗料無法噴出』之故障情形，係八十八年七月二十九日始出現，被
    告公司並於八十八年七月三十一日更換新品，因嗣後並無維修記錄證明故障情形
    ，故尚難認有不能補正之情形。綜上，原告公司所指之故障情形，均於塗裝設
    備組裝八個月後始發生，且發生之頻率為一至數月，而發生後均經被告公司派員
    修護完成，尚難認有不能補正之情形。是證人即原告公司員工余進祥、陳秀香分
    別證稱：修理之頻率約一星期一次；修理後二、三天就又壞了等語（詳本院八十
    八年五月二十九日準備程序筆錄），即與事實不符。
  (三)因原告公司所指之故障情形，並非不能補正，業如前述，故上開故障情形，被告
    公司縱應負不完全給付之債務不履行責任，原告公司如欲解除契約，依前開說明
    意旨，須定相當期間催告被告公司補正，若被告公司於期限內仍不補正者，原告
    公司始得解除契約。查原告公司係於八十九年二月十七日以臺南郵局二十七支局
    第六十一號存證信函為解除契約之意思表示，有存證信函在卷可參，因該存證信
    函內容，僅表示系爭塗裝設備已不能使用，故解除契約後請求返還已支付之價金
    等語，並無限期命補正之意思表示，雖系爭塗裝設備於八十八年九月起即無維修
    記錄，惟原告公司未就已限期命補正之情形，舉證以實其說，是原告公司解除契
    約應不合法。
七、綜上，原告公司解除契約並不合法，故其請求原告公司返還已支付價金合計一百
    四十五萬元五千零七十六元及自起訴狀繕本送達翌日起至清償日止，按年息百分
    之五計算之法定遲延利息，洵屬無據，應予駁回。
八、原告受敗訴判決，其假執行之聲請即失所依據，應併予駁回。
九、因本訴事證已臻明確，兩造其餘主張陳述及所提之證據，均毋庸再予審酌，附此
    敘明。
乙、反訴部分：
一、反訴原告公司起訴主張：反訴被告公司於八十六年、八十七年間各向反訴原告公
    司添置自動液體鏡靜電塗裝設備一套，價金均為九十四萬五千元，反訴原告公司
    並分別於八十六年六月、八十七年七月間，將上開機械設備【八十六年六月間之
    機械設備為：ＴＵＲＢＯ─ＢＥＬＬ自動塗裝設備一部、Ｊ４渦輪馬達組二組、
    齒輪泵浦二個、控制箱一部、往復機一臺、塗料桶一個。八十七年七月間之設備
    則為：除前開設備外（塗料桶除外），另有霧化杯二件、靜電高壓產生裝置二套
    。】送至反訴被告公司組裝，並經驗收無訛。詎反訴被告公司僅支付之價款九十
    四萬五千元（指八十六年間之機械設備）、五十一萬零七十六元（指八十七年間
    之機器設備），合計一百四十五萬元五千零七十六元，尚餘價款及零件費用四十
    八萬九千八百三十九元未納，為此爰依契約之法律關係，請求反訴被告公司給付
    上開金額及自反訴起訴狀繕本送達翌日起至清償日止之法定遲延利息等語。並聲
    明願供擔保請准宣告假執行。
二、反訴被告公司則以：系爭塗裝設備組裝後，該二套設備常有『無靜電』、『高壓
    有問題』、『塗料噴出有脈衝現象』、『變頻器損壞』、『塗料無法噴出』之瑕
    疵，經修補後仍無法改善，為此已依不完全給付之法律關係，解除契約，是反訴
    原告公司之請求應無理由等語置辯。並聲明：反訴原告之訴駁回；如受不利益之
    判決，反訴被告願供擔保請准宣告免為假執行。
三、查反訴被告公司於八十六年、八十七年間各向反訴原告公司添置自動液體鏡靜電
    塗裝設備一套，價金均為九十四萬五千元，反訴原告公司並分別於八十六年六月
    、八十七年七月間，將上開機械設備【八十六年六月間之機械設備為：ＴＵＲＢ
    Ｏ─ＢＥＬＬ自動塗裝設備一部、Ｊ４渦輪馬達組二組、齒輪泵浦二個、控制箱
    一部、往復機一臺、塗料桶一個。八十七年七月間之設備則為：除前開設備外（
    塗料桶除外），另有霧化杯二件、靜電高壓產生裝置二套。】送至反訴被告公司
    組裝，並經驗收無訛。又反訴被告公司僅支付之價款九十四萬五千元（指八十六
    年間之機械設備）、五十一萬零七十六元（指八十七年間之機器設備），合計一
    百四十五萬元五千零七十六元，尚餘價款及零件費用四十八萬九千八百三十九元
    未納等情，為兩造所不爭執，堪信為真實。反訴原告公司主張：反訴被告公司解
    除契約不合法，故反訴被告公司應給付未納之價金及零件費用等語，惟為反訴被
    告公司所否認，並以前揭情詞置辯。
四、因反訴被告公司解除契約並不合法，業如前述，故反訴被告公司應依約付款。從
    而，反訴原告公司依契約之法律關係，請求反訴被告公司給付餘欠價款及零件費
    用合計四十八萬九千八百三十九元及自反訴起訴狀繕本送達翌日即八十九年五月
    九日起至清償日止，按年息百分之五計算之法定遲延利息，洵屬有據，應予准許
    。
五、兩造陳明願供擔保，聲請宣告假執行或免為假執行之宣告，經核無不合，爰分別
    酌定相當之擔保金額准許之。
丙、結論：原告之訴為無理由，反訴原告之訴為有理由，依民事訴訟法第七十八條、
    第三百九十條第二項、第三百九十二條，判決如主文。
中　　　華　　　民　　　國　　九十一　　年　　　二　　　月　　四　　　　日
                              臺灣高雄地方法院民事第一庭
~B法　　　官　方百正
右為正本係照原本作成。
如不服本判決，應於送達後廿日內，向本院提出上訴狀並表明上訴理由，如於本
判決宣示後送達前提起上訴者，應於判決送達後十日內補提上訴理由書（須附繕本）。
中　　　華　　　民　　　國　　九十一　　年　　　二　　　月　　四　　　　日
~B法院書記官　蔡雅萍
